【裁判字號】    98,消債抗,29
【裁判日期】    980430
【裁判案由】    更生事件
【裁判全文】
臺灣臺北地方法院民事裁定            98年度消債抗字第29號
抗  告  人  甲○○
上列當事人聲請消費者債務清理事件，不服中華民國97年12月12
日本院第一審裁定（原審：97年度消債更字第1096號），提起抗
告，本院裁定如下：
    主  文
抗告駁回。
抗告程序費用新臺幣壹仟元由抗告人負擔。
    理  由
一、按債務人對於金融機構因消費借貸、自用住宅借款、信用卡
    或現金卡契約而負債務，在聲請更生或清算前，應提出債權
    人清冊，以書面向最大債權金融機構請求協商債務清償方案
    並表明共同協商之意旨，消費者債務清理條例第151 條第1
    項定有明文。次按債務人與金融機構協商成立者，不得聲請
    更生或清算，但因不可歸責於己之事由，致履行顯有重大困
    難者，不在此限；本條例施行前，債務人依金融主管機關協
    調成立之中華民國銀行公會會員辦理消費金融案件無擔保債
    務協商機制與金融機構成立之協商，準用前項之規定，消費
    者債務清理條例第151 條第5 項、第6 項分別定有明文。又
    聲請更生或清算不合程式或不備其他要件者，法院應以裁定
    駁回之，但其情形可以補正者，法院應定期間先命補正，復
    為同條例第8 條所明定。是債務清償方案係經當事人行使程
    序選擇權所為之債務清理契約，債務人應受該成立之協議所
    拘束，債務人既已與金融機構協商成立，應由債務人按其條
    件履行，僅於發生情事變更，在清償期間收入或收益不如預
    期，致該方案履行困難甚或履行不能，因不可歸責於己，始
    能聲請更生或清算，俾免債務人任意毀諾已成立之協商，濫
    用更生或清算之裁判上債務清理程序，如認該協商方案履行
    有其他不適當情形，自仍應再循協商途徑謀求解決。
二、抗告意旨略以：伊因信用卡、消費借貸等原因積欠金融機構
    共新臺幣（下同）168 萬9,401 元債務，於民國95年6 月8
    日依中華民國銀行公會會員辦理消費金融案件無擔保債務協
    商機制與最大債權銀行即萬泰銀行，成立「自95年7 月起，
    分120 期0 ％，月繳1 萬4,078 元」之協商方案，因當初清
    償方案係不得已之情形下同意，遂以債養債之方式還款至97
    年7 月，共22期，終因年終獎金減少，每月扣除清償金額，
    不能維持家庭生活支出，有不可歸責於己之事由而毀諾。詎
    原審以抗告人96年度所得總額較95年度增加，認抗告人之收
    入或經濟情形無顯著變化，且為子女投保之保費過高，顯無
    必要，駁回更生之聲請，顯不合理，爰依法提起抗告等語。
三、經查：
  (一)抗告人前依中華民國銀行公會會員辦理消費金融案件無擔保
    債務協商機制，於95年6 月27日與最大債權銀行即萬泰銀行
    成立「自95年7 月起，分120 期0 利率，月繳1 萬4,078 元
    」之協商方案，惟自97年7 月起即毀諾，有財團法人金融聯
    合徵信中心債務人協商還款金額資訊表可稽（本院卷第48頁
    ）；又抗告人於95年間每月平均收入約2 萬9,263 元，配偶
    周鈞宏約4 萬7,613 元，有抗告人及周鈞宏95年度綜合所得
    稅各類所得資料清單足參（見原審卷第17頁、本院卷第31頁
    ），是抗告人於95年間每月家庭收入平均為7 萬6,787 元；
    抗告人雖抗辯：此係加計年終獎金之結果，非每月實際收入
    ，並於更生聲請狀自陳95年9 月至12月每月薪資僅有2 萬2,
    668 元云云，惟依抗告人於95年6 月26日參加協商時提出收
    入證明切結書記載每月收入為2 萬4,000 元（見本院卷第55
    頁），尚低於其於更生聲請狀所陳薪資2 萬6,000 元（見原
    審卷第3 頁）及原審依抗告人95年度綜合所得稅各類所得資
    料清單認定之協商當時每月平均所得2 萬9,263 元，相較於
    抗告人於96年度之所得總額為39萬742 元，每月平均薪資3
    萬2562元，抗告人於協商成立後之收入尚略幅上揚，此有其
    96 年 度財政部臺灣省北區國稅局綜合所得稅各類所得資料
    清單資料可稽（見原審卷第16頁）；微論97年2 月至7 月抗
    告人之薪資收入共18萬4,695 元，平均薪資約3 萬782 元，
    其配偶周鈞宏於抗告人毀諾前1 個月（即97年6 月份）有2
    筆薪資收入各2 萬7,713 元，共5 萬5,426 元，各有抗告人
    合作金庫銀行景美分行存摺影本及周鈞宏臺灣企銀汐止分行
    存摺影本可憑（本院卷第6 、7 、36頁），不論抗告人個人
    收入或整體家庭收入，均較抗告人於95年6 月27日協商成立
    時明顯增加；至抗告人不論是年終或年初領取年終獎金，該
    獎金終究屬其可供支配之收入，自無任意摒棄而不計入之理
    。足見抗告人於上開協商成立後，並未發生情事變更，在清
    償期間收入或收益不如預期之情。
  (二)抗告人復主張：其配偶亦參加債務協商方案每月應清償2 萬
    9213元，再扣除每月家庭4 萬元必要支出，實不足負擔清償
    方案所定每月攤還金額云云。查：抗告人主張其家庭每月支
    出4 萬元，業據提出水、電、瓦斯、電話費及生活用品等帳
    單為憑（見原審卷第21至40頁），參照行政院主計處公告之
    95 年 度台北市民平均每月最低生活必要支出為1 萬4,377
    元，以抗告人4 口之家計，抗告人主張每月家庭支出4 萬元
    ，尚屬合理；又依抗告人提出配偶周鈞宏依協商機制與各債
    權銀行訂立之協議書及無擔保還款計畫書（本院卷第18頁反
    面至19頁），其月繳金額為2 萬5,545 元，與抗告人每月應
    清償金額合計共3 萬9,623 元（計算式：25545+14078 ＝
    39623） ，按前揭抗告人95年度每月家庭收入7 萬6,787 元
    計，扣除抗告人夫妻均參加債務協商方案履行金額，固僅餘
    3 萬7,164 元（計算式：00000 －00000 ＝36787） ，似略
    不敷抗告人家庭必要生活開支4 萬元之需，惟本院審酌抗告
    人已如實按先前成立之債務協商方案繳納22期，抗告人或其
    家庭於97年7 月間毀諾時之整體收入相較於95年間成立協商
    時亦有增加，並於97年12月25日辦理部分家庭成員投保解約
    事宜（參國華人壽保險股份有限公司98年4 月13日（98）華
    壽放帳字第0694號函送資料，見本院卷第65至66頁），減少
    家庭開支，應已足敷抗告人家庭生活必要之需，尚難認抗告
    人有何履行困難或履行不能之情事。
  (三)又最大債權銀行萬泰銀行曾因抗告人以繳稅為由申請緩期清
    償，經核可展延1 期，又重行審核個別協商方案，同意調降
    每月清償金額，此有延期繳款申請書、個別協商一致性方案
    協議書為憑（見本院卷第57、69頁），可見抗告人如認該協
    商方案履行有其他不適當情形，非不得循協商途徑謀求解決
    ，自無任意毀諾已成立之協商，改向法院聲請更生或清算程
    序以清理債務。
四、綜上所述，抗告人主張非可歸責於己之事由而毀諾，為不可
    採，原審裁定駁回抗告人更生之聲請，核無違誤，抗告意旨
    猶執前詞，指摘原裁定不當，求予廢棄另為裁定，為無理由
    ，應予駁回。
五、據上結論，本件抗告為無理由，依消費者債務清理條例第15
    條、民事訴訟法第495 條之1 第1 項、第449 條、第95條、
    第78條，裁定如主文。
中    華    民    國    98    年    4     月    30    日
              民事第五庭    審判長法    官  薛中興
                                  法    官  吳佳薇
                                  法    官  胡宏文
上為正本係照原本作成
不得抗告
中    華    民    國    98    年    4    月     30    日
                                  書 記 官  曾寶生


司法院資訊處製作；財團法人民間司法改革基金會備份。
